臺灣臺中地方法院民事判決　　　　　　　95年度訴字第2503號
原　　　告　美商花旗銀行股份有限公司
法定代理人　丙○○
訴訟代理人　乙○○
　　　　　　甲○○
　　　　　　丁○○
被　　　告　戊○○
訴訟代理人　詹仕沂律師
上列當事人間請求清償借款事件，經臺灣臺北地方法院裁定移轉
管轄而來，本院於民國95年12月19日言詞辯論終結，判決如下：
    主  文
被告應給付原告新台幣柒拾肆萬陸仟貳佰貳拾元，及自民國九十
五年三月十日起至清償日止，按年息百分之二十計算之利息。
訴訟費用由被告負擔。
    事實及理由
壹、程序方面：
　  按訴狀送達後，原告不得將原訴變更或追加他訴。但請求基
    礎事實同一，或不甚礙被告之防禦及訴訟之終結者，不在此
    限，民事訴訟法第２５５條第１項第２款、第７款分別定有
    明文。又所謂請求之基礎事實同一，係指變更或追加之訴與
    原訴之主要爭點有其共同性，各請求利益之主張在社會生活
    上可認為同一或關連，而就原請求之訴訟及證據資料，於審
    理繼續進行在相當程度範圍內具有同一性或一體性，得期待
    於後請求之審理予以利用，俾先後兩請求在同一程序得加以
    解決，避免重複審理，進而為統一解決紛爭者，即屬之。本
    件原告起訴時係本於信用卡使用契約，請求被告清償信用卡
    借款新臺幣（下同）７４６２２０元及自民國（下同）９５
    年３月１０日起至清償日止，按年息２０％計算之利息；嗣
    於本院審理時之９５年１１月１４日以訴狀為訴之追加主張
    ：若被告否認系爭信用卡帳款非其所消費，不負返還債務之
    責任，然因系爭款項確實係匯入被告名下之帳戶，被告顯無
    法律上之原因而獲有不當之利益，而被告迄未返還７４６２
    ２０元已致原告受有損害，故追加依據不當得利之法律關係
    ，請求被告返還７４６２２０元及利息等語。原告前後主張
    之基礎事實同一，均係以前述被告受領原告之７４６２２０
    元為其基礎，此在社會生活上可認為相關連，並就原請求之
    訴訟及證據資料，於審理繼續進行在相當程度範圍內具一體
    性，且對被告就本件訴訟之防禦方法，抑或本訴訴訟之終結
    等，均未有所妨礙，依前揭條文規定，應准許其為訴之追加
    ，先予敘明。
貳、事實摘要：
一、本件原告起訴主張：
  (一)被告於８９年１１月９日申請持用原告所發行之信用卡（卡
    號0000000000000000，以下簡稱系爭信用
    卡），約定被告即得持該信用卡於特約商店簽帳消費，且無
    其他特別約定時，包含辦理預借現金之機構預借現金，但應
    於當期繳款截止日前向原告清償或循環信用方式繳付最低應
    繳金額；並約定被告如未於每月繳款截止日前付清當期最低
    應繳金額或遲誤繳款期限者，應計付循環信用利息，而各筆
    循環信用利息之計算，係將每筆得計入循環信用本金之帳款
    ，自各筆帳款入帳日起，以年息２０％計算至清償日止；詎
    被告自９５年１月９日起即未依約如期繳款，迄至９５年３
    月９日止，核計欠繳信用卡款項（含即利金及靈利金之預借
    現金）：(1)結帳日９４年１２月９日結單７４１９３元(2)結
    帳日９５年１月９日結單７４１９３元(3)結帳日９５年２月
    ９日結單７３３３４元(4)結帳日９５年３月９日結單５２４
    ５００元，共計７４６２２０元，迭經催討，仍未償還，依
    兩造約定之美商花旗銀行信用卡約定條款第２２條約定，被
    告已喪失期限利益，即應清償所有未償還之全部款項。為此
    ，爰依信用卡使用契約之法律關係，請求被告給付信用卡帳
    款７４６２２０元，及自９５年３月１０日起至清償日止，
    按年息２０％計算之利息。
  (二)系爭信用卡帳款其中即利金與靈利金性質上雖為預借現金，
    並非消費者購物消費刷卡，然其申請人均需為信用卡正卡持
    卡人，申請金額需在信用額度範圍內，而借出之款項列在信
    用卡之帳單向持卡人請款，故應屬信用卡契約所衍生之消費
    ；又依即利金與靈利金之申貸流程，若持卡人未申請Ｔ－Ｐ
    ＩＮ（即電話語音密碼），經客服中心依據申請人留存之個
    人及交易資料，以不同組合方式之問題，對申請人之身份進
    行審慎且縝密之確認，原告客服中心一一核對確認係持卡人
    本人後，再由持卡人輸入信用卡上背面末三碼之檢查密碼（
    ＣＶＶ），以上程序無訛，始完成即利金與靈利金之申請程
    序，惟原告為避免第三人冒盜，尚要求提供持卡人本人名義
    之帳戶以辦理即利金及靈利金之匯款程序。茲因正卡持卡人
    即被告自９１年間至９４年間多次向原告申請即利金及靈利
    金，並以系爭信用卡可用餘額範圍內之款項為申請金額，然
    因被告未申請Ｔ－ＰＩＮ，由原告依上開程序審核後將前開
    款項撥匯至被告指定之本人彰化銀行南台中分行帳戶（帳號
    0000000000000），且原告核准被告即利金及
    靈利金之申請後即寄發該等廣告函及注意事項予被告，嗣後
    按被告指定之分期期數攤還本金，並認列於信用卡每期帳單
    ，而該帳單上均載明每期即利金及靈利金之金額、期數、手
    續費等內容，被告均有收受該帳單並於每月正常繳納每期應
    攤還本金，迄至９５年１月９日起始開始遲延繳款。是以，
    縱被告抗辯其未申辦系爭即利金及靈利金，無需給付系爭信
    用卡欠款，然原告多次將款項匯入被告彰化銀行南台中分行
    帳戶之款項，對被告而言，顯屬無法律上之原因，其收受該
    筆款項後未返還原告即利益，並致原告受有損害，原告自得
    依民法第１７９條不當得利之法律關係，請求被告返還系爭
    即利金與靈利金款項等語。並聲明：被告應給付原告７４６
    ２２０元，及自９５年３月１０日起至清償日止，按年息２
    ０％計算之利息。
二、被告則以：被告雖持有系爭信用卡，然依原告所提之帳單細
    目，應屬金錢消費借貸關係，非屬一般信用卡刷卡消費簽帳
    之法律關係，而原告提出之信用卡申請書，應僅限於關於信
    用卡簽帳法律關係文件，尚未包含另為金錢消費借貸之部分
    ，該部分應另有申貸之文件，被告否認與原告有本件之金錢
    消費借貸，且被告亦未收到原告線上核貸之款項，原告就此
    應負舉證之責。另原告主張被告無法律上之原因而受利益，
    向被告請求不當得利之返還，然原告並未舉證證明被告並未
    具法律上之原因，其主張自無理由等語置辯。
三、兩造不爭執之事項：
  (一)被告於８９年１１月間向原告申請持用原告所發行之信用卡
    ，核准之卡號為0000000000000000。
  (二)原告提出之系爭信用卡月結單結帳日２００５年１２月９日
    及２００６年１月９日所列富邦產險９４年１１月３９６元
    、同年１２月４６３元、同年１２月３９６元、９５年１月
    ４６３元，以上合計１７１８元部分，被告應依信用卡約定
    繳款而迄今尚未繳款。
  (三)上開月結單所列本件即利金、靈利金帳款，並非消費者購物
    刷卡之消費，而係預借現金之帳款。
四、法院之判斷：
  (一)原告主張被告自９５年１月９日起即未依約如期繳納信用卡
    帳款（含即利金及靈利金之預借現金），迄至９５年３月９
    日止，核計欠繳(1)結帳日９４年１２月９日結單７４１９３
    元(2)結帳日９５年１月９日結單７４１９３元(3)結帳日９５
    年２月９日結單７３３３４元(4)結帳日９５年３月９日結單
    ５２４５００元，以上欠繳金額合計７４６２２０元；被告
    則以其未曾向原告辦理任何即利金與靈利金等預借現金之借
    貸，且亦未收到原告線上核貸之款項等語置辯。是本件所應
    審酌者厥為：被告是否曾向原告申貸即利金與靈利金，且積
    欠原告上開信用卡帳款？
  (二)經查，原告主張被告曾向原告申貸系爭即利金與靈利金等款
    項，並於核貸成功後，將款項匯入被告指定之本人彰化銀行
    南台中分行帳戶（帳號0000000000000），業
    據提出信用卡月結單４份、消費明細及歷史交易紀錄等為證
    ，並聲請本院向上開分行函調被告帳戶之交易明細。(1)依卷
    附系爭信用卡月結單及歷史交易紀錄內容所示，被告自９１
    年１０月間起即陸續有申貸靈利金及即利金紀錄，且於收受
    各月份之系爭信用卡帳單後，被告均有按分期方式繳付每期
    應攤還借貸款項。設若被告未曾申貸即利金及靈利金，何以
    未自９１年１０月間起，於每月收受帳單時，對於帳單所詳
    列之即利金及靈利金款項部分，適時向原告提出詢問？甚且
    在此之前，被告均正常按期繳納帳款，迄至９５年１月９日
    起始未依約繳款。況且，如原告所述，因被告並未申請Ｔ－
    ＰＩＮ（即電話語音密碼），依原告銀行就系爭即利金與靈
    利金之申貸作業流程，尚須經原告銀行客服中心就被告留存
    之個人及交易資料加以詢問，確認被告身份後，再由被告輸
    入系爭信用卡上背面末三碼之檢查密碼以供原告核對，本件
    被告並未主張其曾遺失系爭信用卡，系爭信用卡既由被告持
    有使用，則若非被告本人所為預借現金之申請，第三人實難
    知悉系爭信用卡背面末三碼之檢查密碼，進而核貸成功。故
    堪認應係被告所為預借現金之申請，被告辯稱未曾向原告辦
    理任何即利金與靈利金云云，即無可採。(2)再者，被告供承
    上開帳戶彰化銀行南台中分行帳號00000000000
    00，確為被告之帳戶無訛，本院依原告聲請向彰化銀行南
    台中分行調閱上開被告帳戶自９１年９月２４日至９５年３
    月１０日止，由原告銀行轉入該帳戶之交易明細，依該分行
    ９５年１１月２８彰南中字第２６６５號函暨所附存摺存款
　　帳戶資料及交易明細查詢所示，被告上開帳戶自９１年９月
　  ２５日起確有多筆由原告銀行線上核貸之電匯資料，且於核
    貸之款項入帳後，復於當日或翌日即有該款項之提領紀錄，
    此有上開函文暨所附存摺存款帳戶資料及交易明細查詢在卷
    足稽。茍如被告所述，其並未申請即利金與靈利金，亦未收
    到該款項云云，何以原告得以知悉被告所有上開帳戶，並將
    核貸之款項匯入該帳戶內？且為何於款項匯入後之當日或翌
    日即有該筆款項之提領紀錄？是被告所辯顯與常理不符。此
    外，觀之該交易明細，其交易註記及摘要另有「勞保局」「
    金資媒體繳稅」「繳稅款」等記載，足見被告上開帳戶尚有
    其他用途，被告理應定時查看該帳戶之資料，惟被告竟自９
    １年９月間至９４年９月間對於其帳戶內由原告匯入之多筆
    款項（金額自１１２７３０元至３０００００元不等），均
    未曾發現或提出疑義，實悖於常情。被告空言否認收到原告
    線上核貸之款項云云，顯與事實不符，亦無可採。反之，足
    認原告主張被告有向原告申貸系爭即利金與靈利金，並將款
    項匯入被告指定之本人彰化銀行南台中分行帳戶之事實，堪
    予採信。
  (三)次查，被告另抗辯系爭即利金與靈利金應屬金錢消費借貸關
    係，非屬一般信用卡刷卡消費簽帳之法律關係云云。惟查，
    兩造對於本件系爭即利金與靈利金係屬預借現金，且對於原
    告提出之系爭信用卡月結單結帳日９４年１２月９日所列富
    邦產險９４年１１月３９６元、同年１２月４６３元，及９
    ５年１月９日所列富邦產險９４年１２月３９６元、９５年
    １月４６３元，被告應依信用卡約定繳款，但迄今尚未繳款
    等情均不爭執（見本院９５年１２月１９日言詞辯論筆錄）
    ，觀諸富邦產險與系爭即利金與靈利金之預借現金，該等性
    質均非消費者購物刷卡之消費，然被告自承富邦產險費用為
    信用卡之帳款，卻否認即利金、靈利金等之帳款屬於信用卡
    帳款，被告所辯尚難採憑。依兩造信用卡約定條款第１條就
    「應付帳款」定義如下：「指如無其他特別約定時，係指當
    期及前期累計未繳信用卡消費全部款項、『預借現金金額』
    ，加上循環信用利息、年費、預借現金手續費、逾期滯納金
    、掛失手續費、調閱簽帳單手續費、補印帳單手續費等其他
    應繳款項。」此有信用卡約定條款影本１份附卷可稽。本件
    即利金與靈利金係屬預借現金之性質，已如前述，而被告對
    於兩造曾就應付帳款別有約定乙情，並未提出證據證明之，
    則依前揭約定，系爭即利金與靈利金之款項應屬信用卡帳款
    之範圍，應屬無疑。
  (四)綜上所述，被告前既向原告申貸即利金與靈利金之預借現金
    ，經原告核貸後，除將款項撥匯至被告指定本人所有之彰化
    銀行南台中分行帳戶，且按被告指定償還之分期期數，將各
    期應還本金詳列於該信用卡帳款內，然被告自９５年１月９
    日起積欠原告該信用卡帳款，迄至９５年３月９日共積欠信
    用卡款項７４６２２０元未為清償，則原告依信用卡使用契
    約關係，請求被告給付７４６２２０元，暨自９５年３月１
    ０日起至清償日，按年息２０％計算之利息，為有理由，應
    予准許，爰判決如主文第１項所示。又本院既經認定原告主
    張依據信用卡使用契約之法律關係，請求被告給付積欠帳款
    部分為有理由，而予准許，則原告其餘關於不當得利之請求
    部分，即無須再予審酌，併此敘明。
五、本件事證已臻明確，兩造其餘攻擊、防禦方法及所為立證，
    與判決之結果不生影響，無庸再逐一予以論究。
六、訴訟費用負擔之依據：民事訴訟法第７８條。
中　　華　　民　　國　　96　　年　　1 　　月　　9 　　日
                  民事第二庭　法　官　 許冰芬
以上正本係照原本作成
如對本判決上訴，須於判決送達後20日內向本院提出上訴狀
中　　華　　民　　國　　96　　年　　1 　　月　　9 　　日
                    　　　　　書記官　 陳其良
